【裁判字號】    98,交聲,2
【裁判日期】    980114
【裁判案由】    違反道路交通管理處罰條例聲明異議
【裁判全文】
臺灣澎湖地方法院交通事件裁定           98年度交聲字第2號
異  議  人  甲○○
即受處分人
上列受處分人因違反道路交通管理處罰條例案件，對於交通部公
路總局澎湖監理站中華民國97年12月17日裁84─T00000000號裁
決，聲明異議，本院裁定如下：
    主  文
原處分關於罰鍰新臺幣肆萬伍仟元部分撤銷，不罰。
其他異議駁回。
    理  由
一、原處分意旨略以：異議人即受處分人甲○○酒醉騎乘車牌號
    碼SPY－532號輕型機車，於民國96年7月20日21時43分許，
    沿澎湖縣馬公巿光復路由北向南行駛，途經光復路與治平路
    交岔路口時，因未戴安全帽，經警攔查並測得其呼氣酒精濃
    度達每公升0.64毫克而製發違規通知單，依道路交通管理處
    罰條例第35條第1項第1款、（第24條第1項第2款）、第31條
    第6項規定，處異議人罰鍰新台幣（下同）53,000元，吊扣
    駕駛執照12個月，施以道安講習（罰鍰和駕駛執照限於98年
    1 月16日前繳納、繳送）。
二、異議意旨略以：異議人違規事實業經緩起訴處分，且異議人
    已完納緩起訴處分金45,000元，依一事不二罰原則，原裁罰
    係重覆處罰，顯有不當之處。
三、按汽車駕駛人，駕駛汽車經測試檢定酒精濃度超過規定標準
    者，處15,000元以上60,000元以下罰鍰，並當場移置保管其
    車輛及吊扣其駕駛執照1年；有第35條第1項規定之情形者，
    應接受道路交通安全講習；機器腳踏車駕駛人或附載座人未
    依規定戴安全帽者，處駕駛人新台幣500元罰鍰，道路交通
    管理處罰條例第35條第1項第1款、第24條第1項第2款、第31
    條第6項分別定有明文。
四、惟一行為同時觸犯刑事法律及違反行政法上義務規定者，依
    刑事法律處罰之。但其行為應處以其他種類行政罰或得沒入
    之物而未經法院宣告沒收者，亦得裁處之。前項行為如經不
    起訴處分或為無罪、免訴、不受理、不付審理之裁判確定者
    ，得依違反行政法上之義務規定裁處之，行政罰法第26條已
    定有明文。惟依行政罰法第26條立法理由，「一行為同時觸
    犯刑事法律及違反行政法上義務規定時，由於刑罰與行政罰
    同屬對不法行為之制裁，而刑罰之懲罰作用較強，故依刑事
    法律處罰，即足資警惕時，實無為一事二罰再處行政罰之必
    要，且刑事法律處罰，由法院依法定程序為之，較符合正當
    法律程序，應予優先適用。但罰鍰以外之沒入或其他種類行
    政罰，因兼具維護公共秩序之作用，為達行政目的，行政機
    關仍得併與裁處」，探究其立法目的，無非在處罰目的相同
    且處罰方式相同時，若依刑事法律處罰，即足資警惕時，實
    無為一事二罰再處行政罰之必要，但罰鍰以外之沒入或其他
    種類行政罰，因兼具維護公共秩序之作用，為達行政目的，
    行政機關仍得併予裁處。至於刑事訴訟法第253 條之1 所指
    之緩起訴處分，其中檢察官命被告為金錢給付部分，並得為
    民事強制執行名義，受處分人因上開緩起訴處分而剝奪其財
    產權，且前揭金錢給付義務亦具有強制性、懲罰性，雖不若
    易科罰金係以支付金錢作為自由刑之替代，惟經由緩起訴處
    分條件之履行使其免於遭檢察官發動起訴程序，仍具有替代
    刑罰之效果，廣義而言，應屬上揭所稱之「實質刑事法律處
    罰」，應有行政罰法第26條第1 項「一事不二罰」規定之適
    用。至交通部95年7月17日交路字第0950006986號函釋略以
    ：法務部行政罰法諮詢小組第一次會議紀錄已明確結論「緩
    起訴者乃附條件的不起訴處分，亦即是不起訴的一種」在案
    ，當依該部上開函釋結論及行政罰法第26條第2項規定辦理
    等語。惟「緩起訴」處分之最終雖使被告免於刑事訴追之效
    果，與「不起訴」處分之效果相同，然觀諸刑事訴訟法第
    253條之1第1項係91年2月8日增訂，行政罰法係94年2月5日
    公布，而制定在後的行政罰法第26條第2項僅臚列「不起訴
    處分或無罪、免訴、不受理、不付審理之裁判確定者」，並
    未將「緩起訴處分」納入。又緩起訴處分既非不能證明行為
    人之犯罪事實，且行為人有支付一定金額之實質處罰，已產
    生實質刑罰之效果，自與上開行政罰法第26條第2項列舉之
    不起訴處分等情形迥然有別，無從遽為比擬而為相同之處置
    。再者，酒後駕車行為人於受緩起訴處分，如除仍需繳納一
    定金額之行政罰鍰外，尚須依緩起訴所指定之條件繳納一定
    之金錢或服一定之勞務，其結果勢必降低刑事被告接受緩起
    訴之意願，亦與訂定緩起訴處分以替代繁複刑事審判程序之
    制度性機能相悖。是制定在後之行政罰法第26條第2項既未
    將緩起訴處分列舉其中，本於保障人民基本權及「法律明示
    其一排除其他」之法理暨前揭說明，自不能將條文中「不起
    訴處分」之範圍，擴及於性質並不相同之「緩起訴處分」。
    再者，臺灣高等法院曾就酒後駕車遭緩起訴處分並附條件為
    捐款行為，於緩起訴處分猶豫期間屆滿未經撤銷確定，行政
    機關得否對同一行為課以行政罰鍰相關問題加以研議，結論
    亦同認：行政機關僅得對差額部分再課以行政罰鍰，此觀臺
    灣高等法院暨所屬法院97年11月12日至14日法律座談會刑事
    提案第39號自明。
五、經查：
    本件受處分人對於其上開酒醉駕車之行為並不爭執，復有澎
    湖縣政府警察局舉發違反道路交通管理事件通知單一紙在卷
    可憑，堪可認定。惟受處分人前開酒醉駕車行為，業經臺灣
    澎湖地方法院檢察署以96年度偵字第480號為緩起訴處分，
    緩起訴處分期間1年，並命異議人應於緩起訴處分確定後3個
    月內，向財團法人臺灣更生保護會澎湖分會支付新臺幣（下
    同）4萬5仟元，異議人業於期限內之96年9月21日履行上開
    緩起訴處分之負擔等情，有前揭緩起訴處分書、財團法人臺
    灣更生保護會澎湖分會收據、臺灣高等法院被告前案紀錄表
    各1份在卷可參。從而，異議人酒後駕車之行為同時觸犯刑
    法及違反行政法上義務，並經臺灣澎湖地方法院檢察署96年
    度偵字第480號緩起訴處分確定，揆諸前揭說明，裁處罰鍰
    部分自無從再適用行政罰之必要。然按前項汽車駕駛人，經
    裁判確定處以罰金低於本條例第92條第3項所訂最低罰鍰基
    準規定者，應依本條例裁決繳納不足最低罰鍰之部分，道路
    交通管理處罰條例第35條第8項定有明文。其立法目的即考
    量適用行政罰法第26條後，在酒後駕車違規應受刑事處罰者
    ，刑罰處罰額度低於行政罰之流弊，以及將產生受刑事處罰
    者低於同為酒後駕車違規卻未達受刑事處罰標準之不合理情
    形，是以，汽車駕駛人經裁判確定處以罰金低於同條例第92
    條第3項所訂最低罰鍰基準規定者，應依同條例裁決繳納不
    足最低罰鍰之部分，此乃行政罰法第26條之特別規定。而緩
    起訴處分固屬廣義之司法處分，惟為避免經法院裁判確定者
    ，仍得裁決繳納，而經緩起訴確定者，反而不得裁決繳納差
    額之不公平情事，所謂經裁判確定應包括緩起訴處分確定。
    本件異議人騎乘機車經測試檢定酒精濃度為每公升0.64毫克
    ，依違反道路交通管理事件統一裁罰基準表所載，機器腳踏
    車駕駛人其吐氣所含酒精濃度超過每公升0.55毫克，而逾越
    應到案期限60日以上，其最低罰鍰基準為52,500元，故異議
    人尚須補繳不足部分之罰鍰7,500元【即52,500－45,000＝
    7,500】，始為適法，原處分機關逕以異議人酒精濃度超過
    規定標準，對其裁處罰鍰超過7,500元，尚有未洽。至於原
    處分關於吊扣駕駛執照12個月、施以道安講習及未戴安全帽
    裁處罰鍰500元部分，就吊扣駕駛執照12個月及施以道安講
    習係預防將來再犯危險之管制罰，而有別於前揭針對已發生
    違規事實科處罰鍰之行政秩序罰，屬行政罰法第26條第1項
    但書所稱之「其他種類行政罰」，原處分機關仍得依道路交
    通管理處罰條例第24條第1項第2款、第35條第1項第1款予以
    裁處，而未戴安全帽因無另觸犯刑事法律，故無一事不二罰
    之適用。
六、綜上，原處分機關前開罰鍰之行政裁罰，既有未洽，應由本
    院撤銷原處分其中罰鍰45,000元部分，另由本院為受處分人
    不罰之諭知，以資適法。至於原處分關於酒駕之罰鍰7,500
    元部分，仍應由異議人繳納，且對異議人為吊扣駕駛執照12
    個月，並施以道安講習之處分及未戴安全帽裁處罰鍰500元
    部分，於法並無違誤，故異議人此部分之異議，為無理由，
    應予駁回。
七、據上論斷，應依道路交通管理處罰條例第87條第2項、道路
    交通案件處理辦法第19條、第20條前段規定，裁定如主文。
中    華    民    國    98    年    1     月    14    日
                        交通法庭法  官  陳順輝
以上正本係照原本作成。
如不服本裁定，應於裁定送達之翌日起5日內，向本院提出抗告
狀（須附繕本）。
中    華    民    國    98    年    1     月    15    日
                                書記官  王耀煌


司法院資訊處製作；財團法人民間司法改革基金會備份。
